臺灣高雄地方法院刑事判決　　　　　　　　　　　　九十一年度易字第二三四號
　　公　訴　人　臺灣高雄地方法院檢察署檢察官
　　被　　　告　戊○
　　　　　　　　己○○
右列被告因偽造文書案件，經檢察官提起公訴（九十年度偵字第二一四五號），本院
判決如左：
    主  文
戊○連續行使偽造私文書，足以生損害於他人，處有期徒刑陸月，如易科罰金，以參
佰元折算壹日。
己○○部分公訴不受理。
    事  實
一、戊○自民國八十三年十月二十一日起，自任會首，召集如附表編號一、二所示之
    互助會；詎其因經濟困難，竟基於意圖為自己不法所有及偽造文書之概括犯意，
    利用各會員彼此間未聯絡得標情形及多數會員互不相識之機會，於不詳時間，在
    高雄縣永安鄉○○村○○路二七二號住處，先後以偽造會員甲○○○、丙○○、
    庚○○（實際出資者係庚○○兒媳乙○○）、辛○○署押，填載不詳投標金額於
    標單（應已丟棄）之足以表示投標意思方式，連續冒用該等會員名義行使標單投
    標，而標得附表編號一、二所示之互助會各二會，並於歷次開標後，即以向仍屬
    活會之會員分別佯稱係會員甲○○○、丙○○、庚○○、辛○○得標之方法，使
    不知情之活會會員紛紛陷於錯誤，交付各期之會金，而詐得數額不詳之會款（歷
    次冒標時仍為活會之會員所交付之會金總和，即為詐欺所得之金額，惟因無法證
    明確切之冒標時間及利息，致無法計算實際上之詐欺總額），足以生損害於甲○○○等遭冒名會員及歷次投標時仍為活會之會員；嗣因附表編號一、二之互助會
    同時於八十七年十二月二十一日結束，惟仍有甲○○○、丙○○、乙○○（以庚○○名義參與互助會）、辛○○等活會會員未標會，始查知上情。
二、案經甲○○○、丙○○、乙○○、辛○○訴由臺灣高雄地方法院檢察署檢察官偵
    查起訴。
    理  由
壹、按法院得於第一次審判期日前，傳喚被告或其代理人，並通知檢察官、辯護人、
    輔佐人到庭，行準備程序，為下列各款事項之處理：一、起訴效力所及之範圍與
    有無應變更檢察官所引應適用法條之情形，刑事訴訟法第二百七十三條第一項第
    一款定有明文。
一、依同法第二百六十四條第一項第二款規定，檢察官之起訴書固應記載被告之犯罪
    事實及所犯法條，惟如記載不明確或有疑義，事關法院審判之範圍及被告防禦權
    之行使，自應於準備程序中，經由訊問或闡明之方式，使之明確。
二、查本案業經公訴人分別於九十三年三月三十日、同年六月九日本院訊問、審理時
    ，就被告戊○、蘇琇鳳詐欺取財犯行，減縮附表編號三至六部分之犯罪事實，另
    追加附表編號一、二部分被告戊○、蘇琇鳳連續行使偽造私文書犯行，茲以上述
    減縮、追加後之事實為本院審理之範圍，核先敘明。
貳、被告戊○部分：
一、訊據被告戊○固不否認有召集附表編號一、二所示之互助會，且二會均已如期終
    結，且仍有甲○○○、丙○○、乙○○、辛○○未取得會款之事實，惟矢口否認
    有何行使偽造私文書、詐欺取財犯行，辯稱：甲○○○等四人均已得標，但都把
    會款借給我，我沒有冒標、詐欺會款云云。經查：
  (一)附表編號一、二所示之互助會皆已到期並開標完畢，且每期均有以會員自行或委
    託他人代寫載有會員姓名、利息之標單投標及開標之程序等情，業據被告戊○於
    偵查及本院問時供稱：附表編號一、二所示之互助會均已到期結束，二會開標時
    ，每次都當場開標，有寫標單，註明會員姓名及利息等語（見九十一年一月十五
    日、五月二十九日偵查、本院九十一年八月二十三日訊問、九十三年六月九日審
    理筆錄），核與告訴人甲○○○、乙○○於本院九十一年八月二十三日訊問時所
    陳相符；另告訴人甲○○○、丙○○、乙○○、辛○○分別係附表編號一、二互
    助會會員，而告訴人甲○○○、丙○○就其所屬附表編號一互助會仍為活會部分
    ，以及告訴人乙○○、辛○○就所屬附表編號二互助會仍為活會部分，未曾參與
    投標，每期均遵期繳交活會會款，至今未收到會款仍為活會等情，已經前開告訴
    人等分別於偵查及本院訊問時指訴綦詳（見九十三年三月十二日偵查、九十一年
    八月二十三日、九十三年四月二十八日本院訊問筆錄），且被告戊○亦不否認分
    屬附表編號一、二所示互助會會員之告訴人甲○○○等四人均尚未取得會款之情
    ，復有附表編號一、二所示互助會會單各一紙在卷可稽；從而，前述二互助會既
    每期均填寫標單投標，且均予開標而期滿結束，惟各有告訴人甲○○○、丙○○
    ，及乙○○、辛○○未曾投標仍屬活會，顯見被告戊○確有冒標告訴人甲○○○
    等四人之情形，係屬無疑。
  (二)被告戊○雖辯稱：告訴人甲○○○等四人均已得標，只是把會款借給我賺取利息
    云云（見九十三年三月三十日本院訊問筆錄第五頁、九十三年六月九日審理筆錄
    第九頁），經詢之借款時間、地點、利息、清償期，其先稱：不記得，沒有約定
    云云，嗣改稱：利息就是每期標息，而還款時間就是尾會得標時云云（見九十三
    年六月九日審理筆錄）；然與前於九十一年一月十五日、五月二十九日偵查中供
    稱：附表編號一、二所示互助會均已完會，至於為何仍有甲○○○等四人主張是
    活會，我也不清楚云云；及於九十三年八月二十三日本院訊問所時稱：附表編號
    二互助會部分，庚○○是尾會，我還沒有交付會款是因為庚○○答應要將會款借
    給我，他說有錢再慢慢還，沒有關係云云；及於九十一年八月二十三日、九十三
    年六月九日本院訊問、審理時所稱：附表編號一互助會之尾會是誰，我不記得，
    而編號二之尾會則是辛○○云云，均有重大歧異；所供前後矛盾，是否屬實，顯
    非無疑；而告訴人甲○○○等雖無法明確指訴係於哪一會遭被告戊○冒標（見九
    十三年三月十二日偵查、九十三年四月二十八日本院訊問筆錄），然均主張未參
    與競標，仍屬活會等情，已如前述；況告訴人乙○○更明確指稱：附表編號二之
    活會，是我以公公庚○○名義參加的，通常由我把錢交給我婆婆，再轉交給戊○
    ，跟我公公無關，所以我公公根本不可能將會款借給戊○等語，足見被告戊○前
    揭所辯，皆為臨訟卸責之詞，不足採信；綜上所述，本案罪證明確，被告戊○之
    犯行，洵堪認定。
二、按民間互助會會員之標單，一般均書寫金額及投標會員之姓名，未冠以標單字樣
    ，然依民間習慣足以表示該人出息若干參與競標用意之證明，合屬刑法第二百二
    十條第一項之準私文書（最高法院八十七年度台非字第一二號、八十八年度台上
    字五四一○號判決意旨參照）；則被告戊○冒用甲○○○、丙○○、乙○○、辛○○名義，偽造其等署名於書有利息之標單上並行使而投標，再偽稱其等得標，
    乃向活會會員收取會款；核其所為，係犯刑法第二百十六條、第二百二十條第一
    項、第二百十條之行使偽造私文書罪及同法第三百三十九條第一項之詐欺取財罪
    ；其偽造告訴人甲○○○等四人署押，乃偽造私文書之部分行為，不另論罪；又
    其偽造私文書後進而行使，偽造之低度行為為行使之高度行為所吸收，亦不另論
    罪。被告先後四次冒標犯行，時間緊接，犯罪構成要件相同，顯係基於概括犯意
    所為，為連續犯，應刑法第五十六條規定論以一罪，爰依法加重其刑。再被告以
    一詐欺行為致多名活會會員陷於錯誤，而詐得會款，係以一詐欺行為觸犯同種詐
    欺取財罪名，應依想像競合之規定論以一罪。另被告行使偽造私文書行為，係為
    達詐欺取財之目的，所犯詐欺取財罪與行使偽造私文書罪間有方法目的之牽連關
    係，應依牽連犯規定論以一較重之行使偽造私文書罪。再者，本案互助會係被告
    戊○一人招募，並負責開標、收取會款事宜，被告蘇琇鳳僅偶而基於夫妻情誼協
    助，而非本案互助會召集人，彼此間就本案犯行亦無犯意聯絡等情，已經被告戊○於偵審中供述明確，公訴人誤被告戊○係與蘇琇鳳共同實施本案犯行，容有誤
    會，併此敘明。爰審酌被告戊○素行尚可，此有臺灣高等法院被告全國前案紀錄
    表可佐，因經濟困窘，乃冒標以圖應急，然所為已造成告訴人等莫大損失，且犯
    後猶矢口否認犯行，未見悔意，兼衡其犯罪次數、手段、目的、所生損害，及尚
    未達成和解等一切情狀，量處如主文所示之刑，併諭知易科罰金之折算標準，以
    資懲儆。
三、偽造告訴人甲○○○等四人名義之標單，雖為被告戊○所有，且供本案犯行之用
    ，然均未扣案，又依一般民間習慣，標單並無留存必要，而皆於開標後即丟棄，
    足認客觀上已不存在，爰不予宣告沒收；標單上所偽造之甲○○○、丙○○、乙○○、辛○○等四人署押各一枚，本應依刑法第二百十九條規定宣告沒收，惟基
    前述同一理由，亦不為沒收之諭知，附此敘明。
參、被告己○○公訴不受理部分：
一、公訴意旨略以：被告己○○與戊○係夫妻，明知渠等經濟拮據，已陷於困窘，竟
    仍隱瞞上情，意圖為自己不法之所有，共同基於詐欺之犯意聯絡，推由戊○擔任
    會首，召集如附表編號一、二所示之互助會，並基於意圖為自己不法所有及偽造
    文書之概括犯意聯絡，利用各會員彼此間未聯絡得標情形及多數會員互不相識之
    機會，於不詳時間，在高雄縣永安鄉○○村○○路二七二號住處，共同以偽造會
    員甲○○○、丙○○、庚○○（實際出資者係庚○○兒媳乙○○）、辛○○署押
    ，填載不詳投標金額於標單之足以表示投標意思方式，連續冒用該等會員名義行
    使標單投標，而標得附表編號一、二所示之互助會各二會，並於歷次開標後，共
    同向仍屬活會之會員分別佯稱係會員甲○○○、丙○○、庚○○、辛○○得標，
    使不知情之活會會員紛紛陷於錯誤，交付各期之會金，而詐得數額不詳之會款（
    歷次冒標時仍為活會之會員所交付之會金總和，即為詐欺所得之金額，惟因無法
    證明確切之冒標時間及利息，致無法計算實際上之詐欺總額），足以生損害於甲○○○等遭冒名會員及歷次投標時仍為活會之會員，因認被告己○○與被告戊○
    共同涉有刑法第二百十六條、第二百二十條第一項、第二百十條行使偽造私文書
    ，及同法第三百三十九條第一項之詐欺取財二罪嫌。
二、按被告死亡者，應諭知不受理之判決，刑事訴訟法第三百零三條第五款定有明文
    。經查，本件被告己○○業於九十三年五月二十七日死亡，並於翌日為除戶登記
    ，此有高雄榮民總醫院死亡證明書及戶籍謄本各一紙附卷可稽。依照上開說明，
    爰不經言詞辯論，逕為不受理之判決。
據上論斷，應依刑事訴訟法第二百九十九條第一項前段、第三百零三條第五款、第三
百零七條，刑法第第五十六條、第二百十六條、第二百二十條第一項、第二百十條、
第三百三十九條第一項、第五十五條，罰金罰鍰提高標準條例第一條前段、第二條，
判決如主文。
本案經檢察官丁○○到庭執行職務。
中      華      民      國      九十三      年     六     月    三十    日
                                臺灣高雄地方法院刑事第十五庭
                                    審判長  法  官    張維君
                                            法  官    伍逸康
                                            法  官    洪珮婷
右正本證明與原本無異。
如不服本判決，應於判決送達後十日內，向本院提出上訴狀。
                                            書記官    于耀文
中    華    民    國      九十三      年      六      月      三十     日
附表：
 ┌──┬──┬────┬────┬────┬────┬───┬─────┐
 │編號│會首│會    期│期    數│每期會款│得標方式│會首宣│標  會  日│
 │    │    │        │        │        │        │布止會│          │
 │    │    │        │        │        │        │日    │          │
 ├──┼──┼────┼────┼────┼────┼───┼─────┤
 │一  │戊○│八十三年│六十七會│新台幣五│填寫標單│無    │每月二十一│
 │    │    │十月二十│        │仟元    │（均書寫│      │日，每逢三│
 │    │    │一日起會│        │        │姓名及投│      │、六、九、│
 │    │    │至八十七│        │        │標金額）│      │十二月加開│
 │    │    │年十二月│        │        │，採內標│      │一會      │
 │    │    │二十一日│        │        │方式。  │      │          │
 │    │    │止。    │        │        │        │      │          │
 ├──┼──┼────┼────┼────┼────┼───┼─────┤
 │二  │戊○│同右    │六十七會│新台幣五│填寫標單│無    │同右      │
 │    │    │        │        │仟元    │（均書寫│      │          │
 │    │    │        │        │        │姓名及投│      │          │
 │    │    │        │        │        │標金額）│      │          │
 │    │    │        │        │        │，採內標│      │          │
 │    │    │        │        │        │方式。  │      │          │
 ├──┼──┼────┼────┼────┼────┼───┼─────┤
 │三  │戊○│八十四年│八十三會│新台幣六│同右    │八十七│每月十七日│
 │    │    │四月十七│，於六十│仟元    │        │年十二│，每逢單月│
 │    │    │日起會至│七會止會│        │        │月十七│加開一會  │
 │    │    │八十八年│。      │        │        │日    │          │
 │    │    │十一月十│        │        │        │      │          │
 │    │    │七日止。│        │        │        │      │          │
 ├──┼──┼────┼────┼────┼────┼───┼─────┤
 │四  │戊○│八十四年│六十七會│新台幣六│同右    │八十七│每月三十日│
 │    │    │十一月三│，於四十│仟元    │        │年十二│，每逢一、│
 │    │    │十日起會│九會止會│        │        │月三十│四、七、十│
 │    │    │至八十八│。      │        │        │日    │月加開一會│
 │    │    │年十二月│        │        │        │      │          │
 │    │    │三十日止│        ││        │      │          │
 ├──┼──┼────┼────┼────┼────┼───┼─────┤
 │五  │戊○│八十五年│七十五會│新台幣六│同右    │八十八│每月五日，│
 │    │    │六月五日│，於四十│仟元    │        │年一月│每逢二、五│
 │    │    │起會至九│一會止會│        │        │五日  │、八、十一│
 │    │    │十年二月│。      │        │        │      │月加開一會│
 │    │    │五日止。│        │        │        │      │          │
 ├──┼──┼────┼────┼────┼────┼───┼─────┤
 │六  │戊○│八十五年│六十四會│新台幣六│同右    │八十七│每月十三日│
 │    │    │十月十三│，於三十│仟元    │        │年十二│，每逢三、│
 │    │    │日起會至│六會止會│        │        │月十三│六、九、十│
 │    │    │八十九年│。      │        │        │日    │二月加開一│
 │    │    │九月十三│        │        │        │      │會        │
 │    │    │日止。  │        │        │        │      │       │
 └──┴──┴────┴────┴────┴────┴───┴─────┘
